【裁判字號】    90,台上,666
【裁判日期】    900419
【裁判案由】    第三人異議之訴
【裁判全文】
最高法院民事判決                                  九十年度台上字第六六六號
    上  訴  人  戌 ○ ○
                丙    ○
                午 ○ ○
                申 ○ ○
                庚 ○ ○
                天○○○
                辛 ○ ○
                子 ○ ○
                亥 ○ ○
                己 ○ ○
                辰 ○ ○
                未 ○ ○
                癸 ○ ○
                壬 ○ ○
                乙 ○ ○
                酉 ○ ○
                卯 ○ ○
                戊 ○ ○
                丑○○○
                甲 ○ ○
                寅 ○ ○
                丁 ○ ○
                巳○○○
    被 上訴 人  地 ○ ○
右當事人間因第三人異議之訴事件，上訴人對於中華民國八十八年十二月七日台灣高
等法院第二審判決（八十八年度重上字第四八號），提起上訴，本院判決如左：
    主  文
原判決廢棄，發回台灣高等法院。
    理  由
本件上訴人主張：訴外人福欣建設股份有限公司（下稱福欣公司）因積欠被上訴人債
務未償，經被上訴人聲請台灣台北地方法院（下稱台北地院）以八十六年度民執字第
一一七四八號強制執行事件，查封門牌台北市○○街六○○巷七六弄一二九號一、二
樓；一三一號二、四樓（原判決暨上訴聲明均誤載為三樓）；一三五號一、二、四、
五樓；一三三號、一三七號及一三九號之一至五樓等未保存登記之伊等個別所有房屋
（下稱系爭房屋）。因系爭房屋分別為伊所有而非福欣公司所有，被上訴人不得據以
聲請強制執行等情，爰依強制執行法第十五條之規定，提起第三人異議之訴，求為撤
銷台北地院上開強制執行事件就系爭房屋所為之強制執行程序之判決。
被上訴人則以：伊對於福欣公司之債權確實存在，所查封之系爭房屋為福欣公司原始
興建，屬福欣公司所有。上訴人並未舉證證明系爭房屋為福欣公司停工後，由其出資
交由訴外人清源營造股份有限公司（下稱清源公司）承攬所興建，上訴人即非系爭房
屋之所有人等詞，資為抗辯。
原審維持第一審所為上訴人敗訴之判決，駁回其上訴，無非以：被上訴人對於福欣公
司有新台幣（下同）一千零二十四萬元之債權，業經被上訴人聲請台北地院以八十六
年度促字第七八四九號核發支付命令確定在案，縱被上訴人因涉嫌偽造文書犯行經檢
察官提起公訴，然上開確定支付命令在未經再審程序否定前，被上訴人仍為福欣公司
之債權人。次查，台北地院八十六年度民執字第一一七四八號強制執行事件所查封之
未保存登記之系爭房屋，為上訴人分別於民國六十八、九年間與福欣公司簽訂「房屋
預定買賣契約書」所買受，福欣公司亦於六十九年間取得台北市政府工務局核發之六
十九建（松山）（三）字第○二四號建造執照等情，為上訴人所不爭，並有房屋預定
買賣契約書、建造執照等件為憑，足堪認定系爭房屋原始係由福欣公司起造，上訴人
係向福欣公司買受系爭建物。又查，福欣公司將興建系爭房屋之全部工程交由清源公
司承攬，嗣後因福欣公司財務發生困難，遂由清源公司貸款於福欣公司九千萬元，此
有上訴人提出之福欣公司與清源公司在六十八年十一月二十九日簽立之承諾書為證，
並經證人劉清發、鍾湦檔證述屬實。依承諾書第四條之約定，堪認清源公司繼續系爭
房屋之承攬工作迨至興建房屋完成，乃係基於其與福欣公司間承攬之法律關係及承諾
書之約定，自應認系爭房屋仍係由定作人福欣公司為建造人，不因上訴人繳交之分期
付款由清源公司受領而異。再按建造執照或使用執照記載之起造人名義，係主管建築
機關為行政上管理手續而設，並非取得所有權之法定證據，與房屋建築完成後所有權
之歸屬，係屬二事，故僅變更起造人名義而未辦理保存或移轉登記時，當不能因此項
行政上之權宜措施，以變更原起造人建築之事實遽認買受人為原始所有人，何況，上
訴人自認系爭房屋係於結構體完成後始變更起造人名義，足見系爭房屋為福欣公司興
建起造，自應認福欣公司為系爭房屋之所有人。是以上訴人主張其等為系爭房屋之所
有人，本於強制執行法第十五條之規定，求為將台北地院八十六年度民執字第一一七
四八號，被上訴人與福欣公司間清償債務事件，就系爭未保存登記之房屋所有權全部
所為之強制執行程序予以撤銷，為無理由，不應准許等詞，為其判斷之基礎。
按房屋在未為保存登記前，其所有權之歸屬，應以實際出資興建人而非以建造執照名
義人為準據。查福欣公司以其名義取得建造執照之日期為六十九年四月二十五日，系
爭房屋興建開工日為六十九年四月，此有建造執照、使用執照為憑（見第一審卷第一
六八、二十頁），而福欣公司與清源公司所訂承諾書，由清源公司負責興建系爭房屋
之日期為六十八年十一月二十九日，亦有承諾書可稽（見第一審卷第一一一至一一三
頁），在福欣公司取得建造執照之前。再參諸清源公司於七十一年二月十日出具之切
結書載明因福欣公司發生債務糾紛，而由清源公司負責承造等語（見第一審卷第一三
六頁），暨台北市政府建築物勘驗紀錄表，自系爭房屋放樣起，其承造人廠商名稱為
清源公司，監造人亦非福欣公司（見第一審卷第九六頁）等情以觀，系爭房屋實際建
造人是否為福欣公司，已滋疑義。且上訴人主張系爭建物並無一日由福欣公司建造施
工，其以詐術取得建造執照之目的，僅在於詐取上訴人依約交付之訂金、開工款，事
實上同時已將全部工程投資私自暗地由清源公司名義承受云云（原審卷第八七、八八
頁），是否全無足採？原審未遑詳查，遽以原始建造執照起造名義人為福欣公司，即
為福欣公司為系爭房屋實際興建人之認定，進而為上訴人不利之判決，亦嫌速斷。又
依福欣公司與清源公司間所訂承諾書之約定，福欣公司除應給付清源公司總工程款外
，仍須移轉土地所有權予清源公司，並保證清源公司興建系爭房屋之利潤為五千五百
萬元，似有異於一般承攬契約之性質，究竟福欣公司與清源公司間所簽訂系爭承諾書
之真意何在？系爭房屋之建造執照名義人於房屋興建中何以變更為上訴人？倘若清源
公司僅為福欣公司就系爭工程之承攬人，何致保證產權清楚（第一審卷第七二、七八
頁）？悉攸關系爭房屋實際出資興建人之認定，亟待釐清。本件事實既欠明瞭，本院
自無從為法律上之判斷。上訴論旨，指摘原判決不當，求予廢棄，非無理由。
據上論結，本件上訴為有理由。依民事訴訟法第四百七十七條第一項、第四百七十八
條第一項，判決如主文。
中      華      民      國     九十     年      四      月      十九    日
                              最高法院民事第五庭
                                  審判長法官  朱  錦  娟
                                        法官  顏  南  全
                                        法官  蘇  達  志
                                        法官  陳  碧  玉
                                        法官  劉  延  村
      右正本證明與原本無異
                                              書  記  官
中      華      民      國     九十     年      四      月     三十     日


司法院資訊處製作；財團法人民間司法改革基金會備份。
